【裁判字號】    98,訴,1745
【裁判日期】    990128
【裁判案由】    勞保
【裁判全文】
臺北高等行政法院判決
                                      98年度訴字第1745號
                                      99年1月7日辯論終結
原      告  甲○○
被      告  勞工保險局
代  表  人  乙○○（總經理）
訴訟代理人  丁○○
            丙○○
            戊○○
上列當事人間勞保事件，原告不服行政院勞工委員會中華民國98
年8 月13日勞訴字第0980012620號訴願決定，提起行政訴訟，本
院判決如下：
    主  文
原告之訴駁回。
訴訟費用由原告負擔。
    事實及理由
一、事實概要：原告配偶劉益聰於民國95年10月13日由南投縣日
    月潭區漁會申報首次參加勞工保險，並自96年7 月1 日起投
    保薪資由新臺幣（下同）16,500元調整至18,300元，及自97
    年7 月1 日起投保薪資由18,300元調整為20,100元。劉益聰
    以97年6 月18日因罹患肺癌診斷殘廢，於97年6 月25日檢據
    申請殘廢給付。案經被告審查，劉益聰無具體從事漁撈作業
    之相關資料，且無其他同業可資證明其95年10月13日加保時
    及加保後確有從事漁業勞動之事實，乃以97年11月7 日保承
    職字第09760531900 號函核定，依勞工保險條例第24條之規
    定，自95年10月13日起取消劉益聰投保資格，已繳之保險費
    依同條例第16條第2 項規定不予退還；所請殘廢給付，因劉
    益聰非屬勞工保險被保險人，不符合同條例第19條第1 項規
    定而否准所請（下稱原處分）。劉益聰不服，於97年12月24
    日向原審定機關勞工保險監理委員會（下稱監理會）申請審
    議，嗣劉益聰於98年1 月8 日死亡，由原告甲○○承受審議
    ，經監理會98年3 月27日98保監審字第0041號審定書審定申
    請審議駁回。原告不服，提起訴願經決定駁回，遂提起本件
    行政訴訟。
二、本件原告主張：
（一）原處分、爭議審定及訴願決定無非均以原告之配偶劉益聰
      並無具體從事漁撈作業之相關資料，且無其他同業可資證
      明作為理由，惟原告之配偶劉益聰從事漁撈工作，自95年
      10月後，自所屬區漁會（南投縣日月潭區漁會）申請加入
      勞工保險，而其將漁貨賣予福林小吃店及紫林莊餐廳，有
      該店之負責人張燕雪及余雅玲出面作證且出具證明書，此
      亦為被告及訴願決定機關所肯認，若不能證明該等證明書
      及證人之證詞為虛偽，即不能僅以該店未製作相關支付帳
      目明細資料，遽予否認其證明力，尤其在訴願程序中，原
      告又提出證人林英傑、劉文堂、林木鑑等人證，均可證明
      原告之配偶劉益聰實際有從事漁撈工作，但訴願決定機關
      非但未對該等證人加以調查，亦未於訴願決定中說明不予
      調查之理由，遽將原告之訴願駁回，實屬不當。
（二）原告並聲明：
   1、訴願決定、爭議審定及原處分均撤銷。
   2、被告應作成准劉益聰97年6月25日殘廢給付申請之處分。
   3、訴訟費用由被告負擔。
三、被告則以：
（一）原告配偶劉益聰於95年10月13日由南投縣日月潭區漁會申
      報首次加保，並分別申請自96年7 月1 日及97年7 月1日
      將投保薪資由16,500元調整為18,300元及20,100元，嗣於
      97年6 月18日因肺癌審定成殘申請殘廢給付。案經被告審
      查，難謂劉益聰加保後有從事漁業勞動之事實，其加保與
      規定不符，乃核定自95年10月13日取消劉益聰被保險人資
      格，另將上開2 筆投保薪資調整併予刪除，已繳保險費不
      予退還。又劉益聰因肺癌申請殘廢給付，經被告審查，其
      所患經治療後於97年6 月18日診斷殘廢，惟其95年10月13
      日首次加保之被保險人資格既經取消，因已不具被保險人
      資格，不符勞工保險條例第19條第1 項請領規定，乃否准
      所請殘廢給付。
（二）原告訴稱略以，劉益聰自95年10月後由南投縣日月潭區漁
      會申請加入勞工保險，而將魚貨售予福林小吃店及紫林莊
      餐廳，有該店等之證明書及負責人張燕雪、余雅玲出面作
      證，不能僅以該店等未製作相關支付帳目明細資料，而遽
      予否認其證據力，於訴願中，原告又提出3 名證人證明劉
      益聰有從事漁撈工作，但訴願機關非僅對該證人未加調查
      ，而決定書中亦未提到不予調查之理由云云。惟查劉益聰
      前次受訪時已稱，無法提供魚貨買主及工作同伴證明，僅
      於洽訪時提具自稱係福林、紫林莊餐廳向其收購魚貨之收
      據，然該等收據並非劉益聰本人書寫，且經比對筆跡出自
      同一人，復經被告向該2 家餐廳負責人查證，雖稱曾向劉
      益聰購買魚貨，然均無法辨認劉益聰所提具之魚貨收據是
      否屬實，亦無任何具體相關資料以實其說，足證被告自95
      年10月13日取消其被保險人資格之核定，應無不當。又原
      告雖於訴願中提出人證，惟查與劉益聰生前受訪時所稱無
      法提供魚貨買主及工作同伴證明乙節，顯有不一，實難採
      認。綜上，原告既無任何足資證明劉益聰於95年10月13日
      加保後從事漁撈勞動之相關具體新事證可為申駁，被告所
      為原核定，於法並無不合。
（三）被告並聲明：
   1、駁回原告之訴。
   2、訴訟費用由原告負擔。
四、按「年滿15歲以上，60歲以下之左列勞工，應以其雇主或所
    屬團體或所屬機構為投保單位，全部參加勞工保險為被保險
    人：一、……八、無一定雇主或自營作業而參加漁會之甲類
    會員。」「符合第6 條規定之勞工，各投保單位應於其所屬
    勞工到職、入會、到訓、離職、退會、退訓之當日，列表通
    知保險人；其保險效力之開始或停止，均自應為通知之當日
    起算。」「勞工保險之保險費一經繳納，概不退還。但非歸
    責於投保單位或被保險人之事由所致者，不在此限。」「被
    保險人或其受益人，於保險效力開始後，停止前發生保險事
    故者，得依本條例規定，請領保險給付。」「投保單位故意
    為不合本條例規定之人員辦理參加保險手續，領取保險給付
    者，保險人應依法追還；並取消該被保險人之資格。」勞工
    保險條例第6 條第1 項第8 款、第11條、第16條第2 項、第
    19條第1 項、第24條定有明文。
五、經查，劉益聰於95年10月13日由南投縣日月潭區漁會申報首
    次參加勞工保險，並自96年7 月1 日起投保薪資由16,500元
    調整至18,300元，及自97年7 月1 日起投保薪資由18,300元
    調整為20,100元，劉益聰於97年6 月18日診斷罹患肺惡性腫
    瘤等情，有勞工保險殘廢給付申請書、診斷證明書在卷可稽
    ，且為兩造所不爭執，故此部分之事實，應堪認定。
六、本件原告主張被保險人劉益聰自95年10月13日申報投保時起
    ，確有在日月潭地區實際從事漁撈作業，所得漁貨與當地餐
    廳交易，被保險人97年6 月18日才檢出為癌症，之前並不知
    有癌症云云。故本院應審究者乃被保險人於95年10月13日投
    保時及其後，究有無實際從事工作之事實。
七、按「當事人就主張之事實須負舉證責任，倘其所提出之證據
    不足為主張事實之證明，自不能認其主張之事實為真實。」
    。「又勞工保險，係採申報主義，保險人僅就投保單位所送
    加、退保表，作書面審核而已，實際是否符合規定，仍可再
    行調查認定，……」，此參諸改制前行政法院36年判字第16
    號判例、84年度判字第576 號判決自明；勞工保險係在職保
    險，旨在保障勞工生活，促進社會安全，故被保險之勞工，
    應以合於勞工保險條例第6 條第1 項規定，確實從事投保工
    作之勞工為限。本件原告雖主張劉益聰於投保勞工保險時，
    確有從事漁撈作業，惟查：
（一）劉益聰係48年8 月16日出生，於95年10月13日始由南投縣
      日月潭區漁會申報首次參加勞工保險，而依勞工保險條例
      第6 條第1 項第8 款規定投保勞工，須為無一定雇主或自
      營作業而參加漁會之甲類會員，故劉益聰於投保時及其後
      ，自須有實際從事投保工作之事實為必要。劉益聰於97年
      7 月8 日被告派員訪查時雖陳稱其於鹿谷日月潭捕魚云云
      ，惟亦自承無船籍船隻（資料），此有被告雲林辦事處97
      年7 月8 日業務訪查紀錄附於處分卷可稽，是其有否自營
      從事漁業工作，已非無疑。
（二）再查，劉益聰於接受前開訪查時，雖陳稱其漁獲販售附近
      餐廳，並提出漁民出售漁貨收據三紙（福林餐廳二紙、紫
      林莊餐廳一紙為證），惟經被告南投辦事處進行訪查，紫
      林莊餐廳負責人張有仁胞妹張燕雪、及福林餐廳負責人余
      雅玲雖稱，含劉益聰在內之鄉內民眾，常持捕獲魚蝦至餐
      廳兜售，均屬現金交易，但其等均陳稱無法記憶確切交易
      時間及金額，亦無法辨識前開收據是否屬實，此有98年1
      月10日訪查紀錄可憑，惟劉益聰所提出之前開漁貨收據，
      均為開具給購買人之收聯，如前開餐廳確有與劉益聰交易
      ，且要求其出具漁貨收據，自應為帳務憑證留存之用，嗣
      後竟稱無法辨識收據是否屬實，顯與常情有違，是以被告
      以劉益聰無具體從事漁撈作業之相關資料憑稽，足認其95
      年10月13日加保時及加保後確有從事漁業勞動之事實，洵
      非無據。
（三）劉益聰雖於訴願中再次提出福林小吃、紫林莊有限公司出
      具之證明書，惟其上並無相關交易日、金額、支付憑證等
      具體資料，可資佐證該證明書所載內容為真實，再參以其
      等負責人於前開訪談中供證情節，均難據以認定劉益聰有
      從事漁業勞動之事實。此外，原告雖於訴訟中提出漁貨收
      據一本，惟劉益聰被告派員訪查時，並未提出或表明有此
      憑證，且參諸該收據上漁民姓名欄劉益聰之簽名，與劉益
      聰於訪查紀錄上之簽名明顯不同，已難遽認為劉益聰所製
      作；且其內95年6 月10日、8 月10日收據，均無劉益聰簽
      名，另有部分收據非劉益聰名義出具，而係其配偶甲○○
      ，及二子劉冠暐、劉家瑋名義，均難佐為其有從事漁業勞
      動之證明，是以原告主張劉益聰確有從事漁撈作業云云，
      即難憑採。
八、綜上所述，被告認定並無具體資料證明劉益聰95年10月13日
    加保後確有實際從事本業工作，故以原處分核定自95年10月
    13日起取消劉益聰投保資格，已繳之保險費不予退還；所請
    殘廢給付，因劉益聰非屬勞工保險被保險人而否准所請，認
    事用法並無違誤，爭議審定及訴願決定，遞予維持，亦無不
    合，原告起訴請求判決如聲明所示，為無理由，應予駁回。
九、本件事證已臻明確，兩造其餘攻擊防禦方法及聲明陳述，於
    判決結果無影響，爰不逐一論列，併予敘明。
據上論結，本件原告之訴為無理由，爰依行政訴訟法第98條第1
項前段，判決如主文。
中    華    民    國    99    年    1     月    28    日
                   臺北高等行政法院第三庭
                             審判長法  官  林樹埔
                                   法  官  蕭忠仁
                                   法  官  劉穎怡
上為正本係照原本作成。
如不服本判決，應於送達後20日內，向本院提出上訴狀並表明上
訴理由，如於本判決宣示後送達前提起上訴者，應於判決送達後
20日內補提上訴理由書（須按他造人數附繕本）。
中    華    民    國    99    年    1     月    28    日
                                   書記官  林苑珍


司法院資訊處製作；財團法人民間司法改革基金會備份。
